臺灣高等法院臺中分院民事判決　九十三年度家上易字第九號
　　　上　訴　人　乙○○
　　　被　上訴人　甲○○
右當事人間請求分配剩餘財產事件，上訴人對於民國九十三年四月九日臺灣臺中地方
法院九十二年度家訴字第二二九號第一審判決提起上訴，本院於九十三年七月十三日
言詞辯論終結，判決如左：
　　　主　　　文
上訴駁回。
第二審訴訟費用由上訴人負擔。
　　　事　　　實
一、上訴人起訴主張：兩造於民國（下同）七十八年四月十六日結婚，於婚姻關係存
　　續中八十七年九月二十三日共同出資購買系爭坐落台中縣梧棲鎮○○段一五○六
　　地號、面積九千五百一十四平方公尺、應有部分九十五萬一千四百分之六千零四
　　十四，暨其上建物即台中縣梧棲鎮○○段○一四六一之○○○建號，門牌號碼：
    台中縣梧棲鎮○○○街三一五巷五弄十號二樓之房屋，系爭不動產雖登記在被上
    訴人名下，惟上訴人實際上有二分之一所有權，嗣兩造離婚訴訟經原法院判決後
    於九十二年五月四日確定，被上訴人竟不顧情義，欲將系爭不動產出售，爰先位
    聲明求為命被上訴人應移轉登記系爭不動產所有權二分之一與上訴人之判決。又
    被上訴人之婚後財產除系爭不動產外，尚有退休金及存款合計約新台幣（下同）
    一百五十餘萬元，扣除系爭不動產的貸款債務一百六十餘萬元，兩造仍有剩餘財
    產，若先位聲明無理由時，爰依民法第一千零三十條之一之規定，求為命被上訴
    人應給付上訴人六十三萬元及自起訴狀繕本送達翌日即九十二年十一月二十二日
    起至清償日止，按年息百分之五計算之利息之判決。
二、被上訴人則以：對於系爭不動產以二百八十六萬元購買及上訴人婚後均有工作及
    收入等情不爭執，惟系爭不動產係由被上訴人及被上訴人母親出資購買，且貸款
    均由被上訴人繳納；又被上訴人自榮民工程股份有限公司退休領取之退休金約一
    百萬元，已因投資大陸工廠而虧損，存款僅餘臺灣銀行台中港分行之軍人退伍優
    惠存款約三十萬元等語，資為抗辯。（原審判命被上訴人給付二十五萬六千七百
    七十五元及自九十二年十一月二十二日起至清償日止，按年息百分之五計算之利
    息，駁回上訴人其餘部分之請求，被上訴人未聲明不服；上訴人則就其敗訴部分
    聲明不服，求為判決：(一)原判決關於駁回上訴人右開之訴部分及該部分訴訟費用
    之裁判均廢棄。(二)被上訴人應再給付上訴人新台幣三十七萬三千二百二十五元及
    自九十二年十一月二十二日起至清償日止，按年息百分之五計算之利息）
三、本件上訴人主張兩造於七十八年四月十六日結婚，嗣兩造離婚訴訟經原法院判決
    後於九十二年五月四日確定等情，業據上訴人提出戶籍謄本乙份為証，且經原法
    院調閱該院九十一年度婚字第二七五號卷宗核閱無誤，自堪信為真實。
四、按夫妻未以契約訂立夫妻財產制者，除本法另有規定外，以法定財產制為其夫妻
    財產制，民法第一千零五條定有明文。次按法定財產制關係消滅時，夫或妻現存
    之婚後財產，扣除婚姻關係存續中所負債務後，如有剩餘，其雙方剩餘財產之差
    額，應平均分配。又夫妻現存之婚後財產，其價值計算以法定財產制關係消滅時
    為準。但夫妻因判決而離婚者，以起訴時為準。民法第一千零三十條之一第一項
    前段、第一千零三十條之四第一項亦分別定有明文。本件兩造於七十八年四月十
    六日結婚，婚後未約定夫妻財產制，依上開民法第一千零五條規定，應以法定財
    產制為夫妻財產制。又被上訴人於九十一年二月廿二日向原法院起訴請求與上訴
    人離婚，經原法院於九十二年三月十一日判決離婚，上訴人不服向本院提起上訴
    ，於九十二年六月十二日撤回上訴，而於九十二年五月四日確定，為兩造所不爭
    執。是以，本件所應審究者，為兩造法定財產制關係消滅時剩餘財產若干？
五、關於兩造剩餘財產之項目及範圍，本院調查如下：
  (一)系爭不動產應以實際可成交價格為準，故應參酌同時段同地區同類型房屋之實際
    交易價格，以推斷市價較符合公平及準確。依上開第一千零三十條之四第一項但
    書規定，系爭不動產之價值，應以被上訴人起訴離婚時之價值為準，原法院於徵
    得兩造同意，囑託台灣省建築師公會鑑定系爭不動產之價值為一百七十三萬五千
    元，此有台灣省建築師公會關於系爭不動產鑑定報告書在卷可憑，應予採取。
  (二)被上訴人在台灣土地銀行豐原分行00000000000─１帳戶內於九十一
    年二月廿二日之存款有二千一百廿七元，此有台灣土地銀行豐原分行九十三年二
　　月廿七日豐存字第○九三○○○一○五九號函附卷可稽。
  (三)被上訴人在大眾商業銀行沙鹿分行000000000000號帳戶內於九十一
    年二月廿二日之存款有七十七元，此有大眾商業銀行沙鹿分行九十三年二月廿七
    日（93）眾沙簡發字第十一號函附卷可稽。
  (四)被上訴人在台灣銀行台中港分行000000000000號帳戶內於九十一年
    二月廿二日之存款有二十九萬八千元，此有台灣銀行台中港分行九十三年三月一
　　日中港營字第○九三○○○一二六二一號函附卷可稽。
  (五)被上訴人就系爭不動產尚有一百五十二萬一千六百五十五元的借貸金額尚未清償
　　，此有台灣土地銀行豐原分行九十三年二月廿七日豐存字第○九三○○○一○五
　　九號函附卷可稽。
  (六)至於被上訴人於九十年六月一日遭榮民工程股份有限公司專案裁減退休時領取之
    退休金一百一十一萬九千零三元，有榮民工程股有限公司營建施工處九十三年三
　　月二日營建人字第○九三○○○一○五三號函在卷可查，惟該筆款項被上訴人陳
　　稱已因投資失利虧損一空，本院亦查無該筆款項於九十一年二月廿二日時存在的
　　資料，是該筆款項自無法列入兩造剩餘財產計算範圍。
  (七)上訴人名下並無不動產，動產部分僅有一部營業用小貨車，其他亦無財產。惟按
    法定財產制關係消滅時，夫或妻現存之婚後財產，扣除婚姻關係存續中所負債務
    後，如有剩餘，其雙方剩餘財產之差額，應平均分配。但繼承或其他無償取得之
    財產或慰撫金，不在此限。民法第一千零三十條之一第一項定有明文。上訴人主
    張營業用小貨車係其母親購買再過戶予伊，此為被上訴人所不爭執，是該部營業
    用小貨車係上訴人無償取得之財產，自不列入婚後財產計算，是上訴人其剩餘財
    產以零計算。
  (八)綜上所述，被上訴人現存之婚後財產價值為二百零三萬五千二百零四元（計算式
    如下：0000000＋2127＋77＋298000＝0000000），扣除婚姻關係存續中被上訴人
    所負債務一百五十二萬一千六百五十五元後，尚有五十一萬三千五百四十九元（
    計算式如下：0000000－0000000＝513549），則依首揭規定，上開剩餘財產額應
    平均分配，是上訴人得向被上訴人請求夫妻剩餘財產差額為二十五萬六千七百七
    十五元（計算式如下：513549÷2=256775，元以下四捨五入）。
六、本件兩造於婚姻關係存續中既未約定夫妻財產制，即應以法定財產制為其夫妻財
    產制，嗣兩造於九十二年五月四日經判決離婚確定，已如前述，嗣兩造夫妻法定
    財產關係即自九十二年五月四日因離婚而消滅，經計算兩造於離婚事件起訴時之
    財產及債務，上訴人所得請求之剩餘財產為二十五萬六千七百七十五元，是以上
    訴人依民法第一千零三十條之一第一項之規定，請求被上訴人給付二十五萬六千
    七百七十五元及自起訴狀繕本送達翌日即九十二年十一月廿二日起至清償日止，
    按年息百分之五計算之利息為有理由，應予准許，逾此部分之請求，即非正當，
    應予駁回。原審就此應駁回之部分，為上訴人敗訴之判決，並無不合，上訴以伊
    出資四十八萬元購買系爭不動產，被上訴人應返還之，指摘原判決此部分不當，
    求予廢棄改判，惟查，系爭不動產為兩造之婚後財產，應依民法第一千零三十條
    之一分配，上訴人主張沒有理由，應予駁回。
七、本件事證已臻明確，兩造所為之其他主張、陳述並所提之證據，經審酌後，認均
    與本件之結論無礙，爰不一一論述，併予敘明。
八、據上論結，本件上訴為無理由，依民事訴訟法第四百四十九條第一項、第七十八
    條，判決如主文。
中　　　華　　　民　　　國　　九十三　　年　　　七　　　月　　二十七　　日
~B1　家事法庭審判長法　官　陳照德
~B2　　　　　　　　法　官　陳成泉
~B3　　　　　　　　法　官　曾謀貴
右為正本係照原本作成。
不得上訴。
~B 　 　　　　　　書記官　王瑩澤
中　　　華　　　民　　　國　　九十三　　年　　　七　　　月　　二十八　　日
                                                                        Ｂ
